臺灣高等法院刑事判決
109年度上易字第2370號
上  訴  人  
即  被  告  林元麗



指定辯護人  謝政義律師
上列上訴人因侵占案件，不服臺灣臺北地方法院108年度易字第9
96號，中華民國109年10月21日第一審判決（起訴案號：臺灣臺
北地方檢察署108年度偵字第10322號），提起上訴，本院判決如
下：
    主      文
上訴駁回。
    事實及理由
一、本案經本院審理結果，認第一審以上訴人即被告林元麗（下
    稱被告）犯刑法第337條之侵占離本人持有物罪，判處罰金
    新臺幣（下同）1,000元，並諭知易服勞役折算之標準為1,0
    00元折算1日，並說明未扣案如附表所示之物，為被告因犯
    本案所得之物，依刑法第38條之1第1項前段、第3項規定宣
    告沒收，並為追徵價額之諭知等，認事用法、量刑及沒收之
    諭知等均無不當，應予維持，並引用第一審判決書記載之事
    實、證據及理由（如附件）。
二、被告上訴意旨略以：我並未於原審認定的時間、地點拿取黑
    色購物袋及紅白塑膠袋等物，我也沒有看到這些東西，監視
    器影像只有看到拿一個袋子，也沒有看到有清點袋子裡的東
    西，且告訴人自己將物品擺放在那裡，會讓人家認為是沒有
    人要的，但我沒有拿告訴人所放的袋子，監視器影像的人看
    不清楚，也不像是我，本案證據不足以證明我有侵占犯行云
    云。辯護意旨略以：據被告所述，其並無印象騎乘腳踏車經
    過事發地拿取購物袋及塑膠袋之情，證人之證述及監視器畫
    面均無法辨識畫面中女子是否為被告本人，且無法證明袋中
    內物品及價值，且被告本來有撿拾垃圾回家做資源回收，且
    本件告訴人所放置購物袋之處所，曾有放置垃圾，且告訴人
    所放物品外觀為塑膠袋，難以分辨是否為垃圾，又被告罹患
    有睡眠障礙、憂鬱症，自不能排除被告誤認上開物品為垃圾
    之可能，故被告縱有拿取告訴人放置物品，亦不構成侵占遺
    失物罪等語。
三、經查：
（一）原審判決依被告之供述、證人即告訴人褚秀清之證述、及
      本案事發現場至被告住處附近沿途路口監視器畫面檔案光
      碟暨擷取列印資料、被告所騎乘自行車照片，並經臺灣臺
      北地方檢察署檢察官及原審均勘驗監視器光碟畫面，有勘
      驗筆錄、截圖照片、說明等，並據臺北市政府警察局大安
      分局109年9月1日北市警安分刑字第1093071680號函說明
      本案監視器位置、被告行進路線圖、辦理情形等，並有臺
      北市政府警察局信義分局六張犁派出所陳報單、刑事案件
      報案三聯單、受理各類案件紀錄表各1份等證據，確足認
      定被告犯有侵占離本人持有物之犯行，原審已詳敘所憑之
      證據與認定之理由，並無任何憑空推論之情事，且與經驗
      法則、論理法則無違。
（二）被告及辯護意旨雖以前詞置辯，然觀本案查獲被告過程，
      為警方受理告訴人告訴後，即調閱位於安和路2段141號前
      中央分隔島號誌桿所設監視器（MBDC512-01），可見於10
      7年9月15日11時13分50秒許，被告穿著白色短袖上衣、深
      色長褲、深色布鞋，背一側背包並騎乘自行車自南往北方
      向騎乘，至立仁國小前，將其自行車停放在人行道上，從
      花圃上拿取告訴人所稱遭侵占之黑色提袋、塑膠袋的動作
      ，且於侵占拿取之物後即騎乘自行車，自敦化南路二段63
      巷往北返回家；該監視器清楚拍攝騎乘腳踏車之嫌疑人正
      面臉部，並經員警辨識為轄內民眾林元麗，且當日嫌疑人
      離開路線最後位置與被告住處相符，並經員警至林元麗居
      住之臺北市○○區○○○路0段00巷00號1樓旁查訪，亦發現停
      放與上開監視器所拍攝嫌疑人騎乘之自行車特徵相符之腳
      踏車，而通知被告至派出所製作筆錄等節，有臺北市政府
      警察局大安分局110年1月20日北市警安分刑字第11030406
      01號函附查獲本案被告經過之職務報告及監視器光碟在卷
      可按（本院卷第93、95頁）。是被告及辯護意旨僅以監視
      器畫面渠等看不清楚、不記得當日行蹤，及記憶中未在本
      事發處拿取告訴人所稱黑色購物袋、塑膠袋等物而否認犯
      行，顯不足取。至於被告又稱其雖有拾取回收物回家進行
      分類等，其主觀上並無犯意云云，然被告在拾取時，當會
      確認所拾取之物是否屬於可回收之塑膠、鐵罐、紙類等回
      收物，告訴人甫購物、拜拜後攜帶該2袋物品暫放花圃邊
      ，該塑膠袋、購物袋均可輕易開啟檢視內容物，且塑膠袋
      屬於透明提袋，一望可見袋中物品，怎會無端誤認為他人
      丟棄之資源回收物而任意拿取，被告所辯顯有疑義，且被
      告於原審中已稱：我撿到1個袋子，沒有看裡面內容，我
      回家等垃圾車來我就丟了，那附近常有人丟垃圾或放資源
      回收物，那個袋子看起來髒髒的，我放在我家門口，我對
      這件事我沒印象，但看照片想起一些事情，我就是拿回家
      放在門口，我沒看內容，但覺得味道臭臭的，然後就丟了
      等語（見原審易自卷第76至78頁），是被告於本院空言否
      認，實難採信。至於被告雖罹患有睡眠障礙、憂鬱症等，
      但上述病症，顯不足以影響被告認知事理、判斷、決定等
      辨識能力，且被告於原審並陳：我平常撿到東西都會送到
      警察局等語（見原審審易卷第83頁），可見被告雖罹上述
      病症，但仍得以清楚分辨若拾得他人物品會送交警局，由
      警方查詢辦理甚明。綜上，足認被告見告訴人將其甫購入
      及拜拜攜帶外出等物品暫放在人行道花圃邊，並非他人任
      意丟棄物品甚明，仍任意取走，可徵被告主觀上確實基於
      侵占離本人持有物之犯意而為之甚明。是被告上開辯解，
      顯為事後卸責之詞，不足採信。
四、綜上，被告上訴空言否認犯行，所辯不足採信，是被告上訴
    並無理由，應予駁回。　
據上論斷，應依刑事訴訟法第373條、第368條，判決如主文。
本案經檢察官林希鴻提起公訴，檢察官戴文亮到庭執行職務。
中　　華　　民　　國　　110 　年　　2 　　月　　25　　日
                  刑事第十四庭  審判長法　官  黃斯偉
                                      法　官  許泰誠
                                      法　官  程克琳
以上正本證明與原本無異。
不得上訴。
                                      書記官  劉靜慧
中　　華　　民　　國　　110 　年　　2 　　月　　25　　日
附件：
臺灣臺北地方法院刑事判決              108年度易字第996號
公  訴  人  臺灣臺北地方檢察署檢察官
被      告  林元麗
上列被告因侵占遺失物案件，經檢察官提起公訴（108年度偵字
第10322號），本院判決如下：
    主  文
林元麗犯侵占離本人持有物罪，處罰金新臺幣壹仟元，如易服勞
役，以新臺幣壹仟元折算壹日。未扣案如附表所示之物均沒收，
於全部或一部不能沒收或不宜執行沒收時，追徵其價額。
    事  實
一、林元麗於民國107年9月15日上午11時13分許，騎乘自行車行
    經臺北市○○區○○路0段00號前，見褚秀清所有暫時放置於該
    處花圃旁之黑色購物袋及紅白色塑膠袋各1只（內有舊振南
    月餅3顆、日出鳳梨酥2顆、南瓜蔓越梅酥2個、蛋糕2條、鱸
    魚1條、麵包2塊、絲瓜3條、茶包1只、軟糖1條及摺疊傘1把
    、總價值約新臺幣《下同》2,000元，下稱如附表所示之物）
    ，竟意圖為自己之不法所有，基於侵占離本人持有之物之犯意
    ，將如附表所示之物放置在其自行車之置物籃內，隨即離去
    ，將上開物品侵占入己。嗣因褚秀清返回上開地點尋無其置
    放於該處之物，報警處理，始循線查悉上情。
二、案經褚秀清訴由臺北市政府警察局大安分局報告臺灣臺北地
    方檢察署檢察官偵查後起訴。
    理  由
壹、程序事項：
    本案所引用之供述及非供述證據，經本院依法踐行調查證據
    程序，檢察官、被告林元麗均未爭執各該證據之證據能力，
    且亦查無依法應排除其證據能力之情形，是後述所引用證據
    之證據能力均無疑義，先予敘明。
貳、實體事項：
一、訊據被告矢口否認有何侵占離本人持有物之犯行，辯稱：伊
    不清楚有沒有拿告訴人褚秀清的東西，且告訴人放置如附表
    所示之物的地方，本來就是人家丟廢棄物的地方，伊只是把
    垃圾撿起來，沒有侵占離本人持有之物之犯意云云。經查：
（一）證人即告訴人褚秀清於警詢、偵查及本院審理中證稱：伊
      於案發當日先去全聯福利中心及市場買東西，伊把東西放
      在兩個袋子裡面，一個是黑色購物袋，另一個是紅白塑膠
      袋，袋子裡面有舊振南月餅3顆、日出鳳梨酥2顆、南瓜蔓
      越梅酥2個、蛋糕2條、鱸魚1條、麵包2塊、絲瓜3條、茶
      包1包、軟糖1條及摺疊傘1把，伊當天有把袋子裡面的東
      西拿去拜拜，裡面也有伊當天上午去全聯福利中心及通化
      市場買的東西，所以伊很清楚袋子裡面有什麼，伊於該日
      上午11時15分許，將如附表所示之物放在立仁國小門口的
      花圃，就到對面的傑森超市買東西，過10分鐘出來後，如
      附表所示之物就不見了，伊將如附表所示之物放置在上開
      地點時，並無看見該處有堆置廢棄物的情形，如附表所示
      之物不像是要丟掉的東西，如附表所示之物之價值大約2,
      000元左右等語（詳見偵字卷第13至14頁、第45至46頁，
      本院易字卷第120至127頁），並有監視器錄影畫面翻拍照
      片6張及自行車之照片1張（見偵字卷第23至25頁）存卷可
      參，且本院勘驗監視器錄影畫面，勘驗結果顯示一名短髮
      、身著背面印有黑色圖案及文字之白色五分袖上衣、黑色
      長褲，右肩背著黑色側背包之女子騎乘自行車至案發地點
      ，該女子在原地停留，從案發地點右側花圃旁拿取一個塑
      膠袋，並將塑膠袋置放於自行車前之置物籃內，且將其原
      本置放於該自行車置物籃內之黑色袋子背在其右肩，嗣後
      又拿取案發地點右側花圃旁之一只黑色袋子，並將黑色袋
      子置放於自行車置物籃內，隨後騎乘自行車離開現場，此
      有本院勘驗筆錄1份（見本院易字卷第118至119頁、第133
      至143頁）存卷可考，勘驗結果顯示該名女子拿取一個塑
      膠袋與一個黑色袋子，核與證人褚秀清前揭證稱置放於案
      發地點之物品特徵相同，顯見證人褚秀清暫時置放於上開
      地點之如附表所示之物確實遭他人取走並侵占入己。
（二）又經警調閱該名拿取如附表所示之物之女子於案發當日行
      經路線之監視器錄影畫面，監視器除了攝錄到該名女子之
      衣著及代步工具外，亦拍攝到該名女子清楚之臉部畫面，
      此有監視器錄影畫面翻拍照片6張（見偵字卷第23頁）存
      卷可佐，且被告於偵查中供稱：監視器錄影畫面翻拍照片
      所示之人看起來像是伊，卷附之自行車照片中之自行車亦
      像是伊的自行車等語（詳見偵字卷第46頁），復參以被告
      於本院審理中亦供稱：伊看到照片想起一些事情，伊有撿
      到一個袋子，伊就是拿回家放在門口，伊覺得味道臭臭的
      ，就丟了等語（詳見本院審易字卷第76至78頁、第83頁，
      本院易字卷第163頁），顯見於案發當日在上開地點拿取
      如附表所示之物並將之侵占入己之人確為被告無訛。
（三）至被告雖辯稱案發地點為他人堆置垃圾之處，其並無侵占
      他人之物之主觀犯意云云，惟據證人褚秀清前揭所述可知
      ，如附表所示之物大部分為其於案發當日上午剛買回之食
      材及食品，被告應可自該物品之種類及外觀清楚分辨如附
      表所示之物並非他人棄置之物品，且證人褚秀清亦於本院
      審理中證稱如附表所示之物不像是要丟掉的東西，其置放
      如附表所示之物之處，並非他人可隨意棄置物品之處，亦
      無堆置資源回收物及廢棄物之情形等語（詳見本院易字卷
      第127頁），復觀諸本院勘驗筆錄及監視器錄影畫面翻拍
      照片所示，證人褚秀清置放如附表所示之物之處及附近之
      花圃，於案發當時並無遭堆置廢棄物或回收物品之情形，
      此有監視器錄影畫面翻拍照片6張（見偵字卷第23頁）、
      本院勘驗筆錄1份（見本院易字卷第118至119頁、第133至
      143頁）存卷可考，核與證人褚秀清前揭所述相符，再者
      ，依照被告當庭提出之案發地點照片所示，亦未有他人隨
      意將廢棄物或回收物品堆置於路旁之情形，此有照片2張
      （見本院易字卷第145頁）在卷可參，顯見被告應無誤認
      如附表所示之物為廢棄物之可能，此外，雖被告供稱案發
      地點係垃圾車固定停留收取垃圾之處，並提出照片以實其
      說，惟縱或該處係垃圾車固定停留收取垃圾之處，惟此僅
      表示固定時間會有他人拿著欲丟棄之垃圾或回收物品至該
      處集合等待垃圾車，並非代表該處為可供他人隨意棄置垃
      圾之處，是被告自無因此而誤認告訴人所有之如附表所示
      之物為垃圾或回收物品之虞，足徵被告確有侵占離本人持
      有之物之犯意。被告前揭所辯，洵無足採。
（四）按刑法竊盜罪與侵占脫離物罪固均以行為人基於不法所有
      之意圖而取得他人之物為要件，然竊盜罪所保護之法益，
      在於物之持有權人穩固之持有權，而侵占脫離物罪所保護
      之法益則在於物在脫離持有權人之管領力後之持有權，是
      二者之區別在於行為人取得被害物當時，被害物是否尚在
      持有權人之管領力範圍內，若尚在持有權人管領力範圍內
      ，應論以竊盜罪，反之則應論以侵占脫離物罪；即所謂竊
      盜須以竊取他人所持有或管領之物為成立要件，物之持有
      或有管領權人，若已失去持有或管領力，但未拋棄管領權
      ，則為遺失物或其他離本人所持有之物。惟若被害物尚在
      持有權人管領力範圍內，而行為人認為其為脫離物，依「
      所知輕於所犯，從其所知」之法理，應認行為人主觀上既
      認定該物品為他人之脫離物而拿取之，其所為應係犯刑法
      第337條之侵占離本人持有物罪。查本件告訴人雖然主觀
      上對於如附表所示之物仍有持有支配之意思，然觀諸告訴
      人係將如附表所示之物置放於立仁國小門口的花圃，且被
      告行為時，告訴人並未出現在其置放如附表所示之物之地
      點或附近目視可及之處，又如附表所示之物係放在花圃旁
      ，而非一般他人暫時放置物品之處，客觀上無從認定如附
      表所示之物仍在他人持有之中，是被告辯稱其並無竊取他
      人之物之意等語，應非子虛，復無其他積極證據足認被告
      主觀上明知或可得而知如附表所示之物係在他人監督持有
      中，是告訴人實際上雖未遺失該物，而僅係暫時將物品置
      放於上開地點，惟基於「所知輕於所犯，從其所知」之法
      理，被告主觀上既認上開物品係他人之遺失物而拿取之，
      應以刑法第337條之侵占遺失物罪論處。
（五）至被告雖提出一只107年9月15日上午10時54分許至7-11便
      利商店安信門市消費之電子發票證明聯以證其於案發當時
      並不在案發現場，然該電子發票證明聯上所示之消費時間
      係於本案案發時間之前將近20分鐘，其仍有可能於7-11便
      利商店安信門市消費後騎乘腳踏車前往案發地點，故該電
      子發票證明聯無足作為有利被告之認定。
（六）綜上，被告確有為本案侵占離本人持有之物犯行，本案事
      證明確，被告犯行洵堪認定，應依法論科。
二、論罪科刑：
（一）被告行為後，刑法雖於108年12月25日修正公布第337條，
      並自同年月27日施行，該條原規定：「意圖為自己或第三
      人不法之所有，而侵占遺失物、漂流物或其他離本人所持
      有之物者，處500元以下罰金」，經修正為：「意圖為自
      己或第三人不法之所有，而侵占遺失物、漂流物或其他離
      本人所持有之物者，處1萬5,000元以下罰金」，觀其修正
      理由以：「本罪於72年6月26日後並未修正，爰依刑法施
      行法第1條之1第2項本文規定將罰金數額修正提高30倍，
      以增加法律明確性，並使刑法分則各罪罰金數額具內在邏
      輯一致性」，足見此僅係法條文字修正，無涉實質規範內
      容之變更，並非行為後刑罰法令變更之情形，當無比較適
      用新舊法之問題，應逕行適用現行即修正後刑法第337條
      之規定，合先敘明。
（二）核被告所為，係犯刑法第337條之侵占離本人持有物罪。
（三）爰審酌被告見他人將如附表所示之物放置於花圃旁，不思
      返還或報警處理，竟擅自拿取並據為己有，欠缺尊重他人
      財產權之法治觀念，所為實非可取，兼衡被告犯罪之目的
      、手段、情節、侵占物品之價值、犯後態度等一切情狀，
      量處如主文所示之刑，並諭知易服勞役之折算標準，以資
      懲儆。
（四）未扣案如附表所示之物，為被告為本件犯行所得之物，應
      依刑法第38條之1第1項前段規定宣告沒收，併依同條第3
      項規定，諭知於全部或一部不能沒收或不宜執行沒收時，
      追徵其價額。
據上論斷，應依刑事訴訟法第299條第1項前段，刑法第337條、
第42條第3項前段、第38條之1第1項前段、第3項，刑法施行法第
1條之1第1項，判決如主文。
案經檢察官林希鴻提起公訴，檢察官郭郁到庭執行職務。 　　
中　　華　　民　　國　　109 　年　10 　　月　　21　　日
　　　　　　　　　刑事第五庭    法　官　
上正本證明與原本無異。 
如不服本判決應於收受送達後20日內向本院提出上訴書狀，並應
敘述具體理由；其未敘述上訴理由者，應於上訴期間屆滿後20日
內向本院補提理由書（均須按他造當事人之人數附繕本）「切勿
逕送上級法院」。告訴人或被害人如對於本判決不服者，應具備
理由請求檢察官上訴，其上訴期間之計算係以檢察官收受判決正
本之日期為準。
中　　華　　民　　國　　109 　年　　10　　月　　21　　日
                                 書記官  林珊慧
附表：
物品名稱及數量 黑色購物袋、紅白色塑膠袋各1只、舊振南月餅3顆、日出鳳梨酥2顆、南瓜蔓越梅酥2個、蛋糕2條、鱸魚1條、麵包2塊、絲瓜3條、茶包1只、軟糖1條及摺疊傘1把 
附錄本案論罪科刑法條全文
刑法第337條：
意圖為自己或第三人不法之所有，而侵占遺失物、漂流物或其他
離本人所持有之物者，處1萬5,000元以下罰金。